【裁判字號】    92,自,189
【裁判日期】    920822
【裁判案由】    妨害名譽
【裁判全文】
臺灣臺中地方法院刑事判決                          九十二年度自字第一八九號
    自  訴  人
    即反訴被告  戊○○
    代  理  人  劉榮滄律師
                熊梓檳律師
    被      告
    即  反訴人  丁○○
    選任辯護人
    即反訴代理人  賴思達律師
右列被告因妨害名譽案件，經自訴人提起自訴及被告提起反訴，本院判決如左：
    主  文
丁○○無罪。
戊○○無罪。
    理  由
壹、本訴部分：
一、自訴意旨略以：緣被告丁○○原係臺中市北屯區衛生所護士，於民國八十九年八
    月一日轉任臺中市南屯區大新國小校護與自訴人共同負責大新國小訓導處衛生組
    健康中心醫護職務。惟半年後被告即不與自訴人講話，並將辦公桌搬離，之後，
    自九十一年三月每次離開健康中心，即開大收音機故意吵擾自訴人，致學生家長
    誤認自訴人故意開大收音機，曾遭家長帶學生回家就醫時抗議「為何收音機開這
    麼大聲？」自訴人實在不知道被告不在時，為何要開大收音機聲音，嗣校工曾問
    自訴人你們上班會不會吵，並說在訓導處耳聞，被告丁○○向前衛生組長丙○○
    表示要以收音機吵死徐淑慧。爾後，自訴人深怕家長誤解，乃去關被告之收音機
    ，那料到被告即書寫字條：「未經『本人』同意隨易動『我』的東西是『小偷』
    行為，另外也是『大賤人』的行為。若屢『罵』不聽者表示已達『精神病』狀態
    ，已無法溝通，奉勸『即早就醫』以免危害學童」，並貼於自訴人使用之資料櫃
    ，致進出健康中心之員工學生及家長均看到該紙條內容。因被告九十一年三月到
    五月開大聲收音機騷擾自訴人實在無法忍受，只有被告離開健康中心始能關閉該
    收音機，爾後被告自上午八時上班至下午五時下班止以口頭辱罵自訴人，自訴人
    懷疑何以不跟自訴人講話，卻能一直罵，乃開口問被告略以：「這裡都沒人，你
    不跟我講話的人，那麼一直罵，到底在罵誰？」，被告答稱：「你對號入座」，
    自訴人答稱：「妳不是講我就好了」。之後，即開始書寫辱罵之紙條放置於桌椅
    上或張貼牆壁上，自訴人認為不需要與她計較，將之撕下丟棄。自訴人在丟棄紙
    條之前，於九十一年七月十七日曾由表姐甲○○陪同攜帶辱罵紙條前往臺中市政
    府人事室向林煜焙主任報告事實經過，林主任告知：「她在辦公室之不法行為，
    妳可以告她」云云。爾後九月開學，訓導主任劉淑秋、衛生組長丙○○、丁○○
    及戊○○四人於討論健康中心工作分配時，自訴人告知此事，被告當面說：「我
    爸爸是政風室主任，他跟法院很熟，我不怕」，自訴人回應：「下次再有發現這
    樣紙條，我不會拿到政風室去，將直接告到法院」，而丙○○組長要求：「淑慧
    ，你假如看到難過的話，妳就把它丟掉」，自訴人認為被告應該不敢再書寫紙條
    ，乃將所有辱罵紙條丟棄。詎被告明知故犯，又連續書寫辱罵紙條，並於九十二
    年（本學期）二月十一日開學後，陸續張貼辱罵紙條：「未經『本人』的同意隨
    意動『我』的東西是『小偷』行為，另外也是『大賤人』的行為。若屢『罵』不
    聽者表示已達『精神病』狀態，已無法溝通，奉勸『即早就醫』以免危害學童」
    、「『台傭』除了『小偷』之外，這個名言也蠻適合你的，的確，除了身材像之
    外，就連三姑六婆嚼舌根的功力也像，真好，有個『台傭』每天幫我關收音機，
    對了，下次順便擦擦桌子吧！台傭」、「『勿動』此乃私人物品，再動者，下十
    八層地獄並遭天譴」、「私人物品，〝勿動〞如果再將這張紙撕掉的人表示真的
    是『小偷』了，這樣不只妳自己下十八層地獄了，連妳全家人都必需下十八層地
    獄了，表示『賤』」、「〝台傭〞，來關收音機了呀！妳真是一條盡忠的〝狗〞
    呢！我又找到妳的第三個代名詞了，的確跟狗一樣忠心，記得當個盡忠的〝狗〞
    ，不要當隻只愛說〝狗話〞的〝瘋狗〞呀！否則正要叫捉狗大隊的把妳抓走喔！
    另外，小偷當習慣了，總有天會碰到『鬼』的呢！」，顯然蓄意公然侮辱並污蔑
    毀謗戊○○之名譽。因認被告涉犯刑法第三百零九條第一項公然污辱罪及第三百
    十條誹謗罪嫌云云。
二、按犯罪事實應依證據認定之，無證據不得推定其犯罪事實，又不能證明被告犯罪
    者，應諭知無罪之判決，刑事訴訟法第一百五十四條、第三百零一條第一項分別
    定有明文。又自訴人指訴，係以使被告受刑事訴追為目的，是其陳述是否與事實
    相符，仍應調查其他證據以資審認，不得僅憑自訴人指訴遽令被告入罪，有最高
    法院五十二年台上字第一三○○號判例意旨可資參照。次按「公然侮辱人者，為
    公然侮辱罪。」刑法第三百零九條雖定有明文，惟本罪之構成必須行為人係於「
    公然」之情狀下侮辱他人，始足當之。又所謂「公然」係指不特定人或多數人可
    得見聞之狀態。復按意圖散佈於眾，而指摘或傳述足以損毀他人名譽之事者，為
    誹謗罪，刑法第三百一十條亦定有明文，其所指摘或傳述者，需以意圖散佈於眾
    為其要件。
三、訊據被告丁○○固坦承於九十一年三月間有在其任職之健康中心張貼上開字條之
    行為，惟堅決否認有何公然侮辱及誹謗之行為，辯稱：其未曾口頭辱罵自訴人，
    私人所有置放於大新國小保健室座位後方小椅子收聽中之收音機，於其離開座位
    時常遭不明人士關閉，且收音機電線曾遭人剪斷，其桌上之文件、物品亦時常遭
    人任意翻動，被告因不知何人所為，遂以小張便條紙書寫(1)「未經本人同意隨意
    動我的東西是小偷行為，另外也是大賤人的行為。若屢罵不聽者表示已達精神病
    狀態，已無法溝通，奉勸即早就醫以免危害學童」之紙條張貼於該收音機上，用
    以警告該不明人士不要再有上開行為，然翌日卻發現該紙條遭人撕走，因此，被
    告遂再書寫(2)「台傭除了小偷之外，這個名言也蠻適合妳的，的確，除了身材像
    之外，就連三姑六婆嚼舌根的功力也像，真好，有個台傭每天幫我關收音機，對
    了，下次順便擦擦桌子吧！台傭』之紙條，再張貼於其收音機上，詎翌日該紙條
    又遭人撕走，被告乃陸續再書寫(3)「勿動，此乃私人物品，再動者下十八層地獄
    並遭天譴」、(4)「私人物品，〝勿動〞如果再將這張紙撕掉的人表示真的是小偷
    了，這樣不只妳自己下十八層地獄了，連妳全家人都必需下十八層地獄了，表示
    『賤』」、(5)「〝台傭〞來關收音機了呀！妳真是一條盡忠的狗呢！我又找到妳
    的第三個代名詞了，的確跟狗一樣忠心，記得當個盡忠的狗，不要當隻只愛說狗
    話的瘋狗呀，否則正要叫捉狗大隊的把妳抓走喔，另外，小偷當習慣，總有天會
    碰到鬼的呢！』之紙條，張貼於該收音機上，但上開字條均係於翌日即遭人撕走
    。自訴人稱(1)字條係被告於九十一年三月間書寫，(2)、(3)、(4)、(5)之字條係被告
    於九十二年二月十一日以後書寫云云，與事實不符；且其指稱被告將上開字條張
    貼於保健室牆壁、自訴人之辦公桌、公文收納櫃等處云云，亦全非事實。本案被
    告書寫上開字條之時間均係在九十一年三、四月間，自訴人卻係在一年後始提出
    本件自訴，顯然已逾告訴期間，其自訴為不合法。且自訴人於自訴狀指稱：(1)之
    字條係被告於九十一年五月間張貼，伊將之撕下丟棄，嗣於九十二年二月十一日
    以後被告再度張貼；但自訴人於本院審理時卻指稱(2)之紙條乃被告於九十一年五
    月間張貼於其資料櫃，經伊撕下放回被告桌上，嗣被告於九十一年十二月二十三
    日再度張貼，其張貼時間所述前後不符；且九十一年五月間張貼後，究係經自訴
    人丟棄或放回被告桌上，前後所言亦不一致。且觀其狀附照片，(1)同一張字條之
    拍攝日期分別為九十一年十二月二十三日，及九十二年二月二十日，但自訴人既
    自稱該(1)字條於九十一年五月間張貼後，業經其撕下丟棄，同張字條焉會於九十
    一年十二月二十三日或九十二年二月二十日再度出現？足見自訴人之指訴顯有矛
    盾。再者，自訴人一再指稱：被告丁○○係將字條張貼於學校健康中心自訴人之
    公文收納櫃云云，惟字條記載「勿動：此乃私人物品‧‧‧」「私人物品；勿動
    」以及字條內容提及關閉收音機等情以觀，依經驗法則判斷，顯見被告必然係將
    上開字條張貼於被告所有特定之私人物品即收音機上，用以收警告他人勿動其收
    音機之效，豈有可能既謂「此為私人物品」，卻張貼於他人之公文收納櫃？由此
    益見上開字條確係自訴人自行從被告之收音機上撕下，再重覆張貼於自訴人之辦
    公桌、公文收納櫃，以相機拍照，欲達以誣陷被告之目的等語。
四、經查：
  (1)按告訴乃論之罪，其告訴應自得為告訴之人知悉犯人之時起，於六個月內為之。
    而自訴人指訴之刑法第三百零九條之公然侮辱罪及同法第三百十條之誹謗罪，均
    屬告訴乃論之罪。被告雖辯以其僅於九十一年三月間有書立上開字條張貼一事，
    嗣後即未再書立，自訴人係嗣後再將字條張貼，並調整相機日期拍照搜證以入罪
    云云。查自訴人提出之現場張貼字條之照片十五幀，照片上所顯示日期分係「
    12.23'02」、「12.20'02」、「2.17'03」、「2.25'03」、「2.27'03」等情，
    即指拍照日期為九十一年十二月二十日、九十二年二月十七日、九十二年二月二
    十五日、九十二年二月二十七日，有上開照片十五幀在卷可參，而自訴人提出之
    搜證底片係均剪開成單張，有底片及照片十八幀在卷可參，自訴人就底片剪開為
    單張，固屬可疑，惟自訴人指訴被告迄九十二年二月間仍有書立紙條等情，另證
    人即大新國小教師乙○○於本院審理中證稱其於九十二年初，經過健康中心時聽
    聞其內有人吵架，其有看到自訴人與被告吵架，自訴人指著桌上字條稱為何要罵
    伊，被告則表示妳是對號入座，其僅聽到樣子，字條是白色的，但內容其不清楚
    等語，另證人甲○○於本院審理中證稱其於九十二年一月初在自訴人家中有見到
    張貼字條之照片等語，顯見迄九十二年初自訴人與被告仍就有關書立字條一事有
    所爭執，自訴人於九十二年三月十日提起本件自訴，有自訴人之刑事自訴狀本院
    收發室收件章日期欄可證，是以自訴人與被告迄九十二年二月就字條仍糾紛，其
    提出自訴尚難認已逾告訴期間。又證人即大新國小前衛生組長丙○○於本院審理
    中證稱僅去年有見辱罵內容之字條，今年並未見到云云，又證人即大新國小教師
    蘇榮輝於本院審理中證稱其自九十二年二月間起，經常至保健室看報紙，但從未
    看過上開字條張貼於自訴人所指之處云云。惟證人丙○○自承其辦公室是訓導室
    ，而自訴人與被告係在健康中心等語，另證人蘇榮輝自承其係科任老師，利用空
    堂時至保健室閱報，時間不一定，約停留二十分鐘等語，顯見證人丙○○、蘇榮
    輝並非長期停留大新國小之健康中心，渠等二人未眼見耳聞自訴人與被告二人間
    因字條間之糾紛，尚未能以此即認並無此事。
  (2)又大新國小健康中心係大新國小師生平日均可以出入等語，業據自訴人陳明，復
    有現場照片三幀在卷可參，而證人即大新國小教師亦證稱其於空堂時常去健康中
    心看報紙等語，足徵大新國小健康中心為不特定多數人所得以見聞之場所。另被
    告自承上開字條均係其所書立等情，並有字條影本五份在卷可參，揆其內容係記
    載：「未經『本人』的同意隨意動『我』的東西是『小偷』行為，另外也是『大
    賤人』的行為。若屢『罵』不聽者表示已達『精神病』狀態，已無法溝通，奉勸
    『即早就醫』以免危害學童」、「『台傭』除了『小偷』之外，這個名言也蠻適
    合你的，的確，除了身材像之外，就連三姑六婆嚼舌根的功力也像，真好，有個
    『台傭』每天幫我關收音機，對了，下次順便擦擦桌子吧！台傭」、「『勿動』
    此乃私人物品，再動者，下十八層地獄並遭天譴」、「私人物品，〝勿動〞如果
    再將這張紙撕掉的人表示真的是『小偷』了，這樣不只妳自己下十八層地獄了，
    連妳全家人都必需下十八層地獄了，表示『賤』」、「〝台傭〞，來關收音機了
    呀！妳真是一條盡忠的〝狗〞呢！我又找到妳的第三個代名詞了，的確跟狗一樣
    忠心，記得當個盡忠的〝狗〞，不要當隻只愛說〝狗話〞的〝瘋狗〞呀！否則正
    要叫捉狗大隊的把妳抓走喔！另外，小偷當習慣了，總有天會碰到『鬼』的呢！
    」等情，其內容固有辱罵他人「狗」、「小偷」、「大賤人」、「台傭」、「下
    十八層地獄」、「遭天譴」等用語，且上開內容所載係辱罵私自隨意動其私人物
    品者，並未指明紙條內容係針對辱罵或誹謗自訴人，且客觀上亦無從自紙條所載
    字句判斷係針對自訴人，縱以上開健康中心係大新國小師生得以出入，為不特定
    多數人所得以共見共聞之場所，且上開字條固有辱罵翻動被告物品者之意，惟並
    無實據可認係針對自訴人所為。況自訴人另稱上開紙條貼於自訴人之辦公桌面、
    公文櫃及保健室之牆面上云云，惟上開紙條所載「私人物品」、「勿動」等內容
    觀之，衡諸常情，應係附貼於被告所有之物品，豈有以被告之桌面、公文櫃、保
    健室之牆面為被告之私人物品要求他人勿動之理。且證人丙○○亦證稱僅見過收
    音機上貼有字條等語，是以被告辯以其書立上開字條係用以警告動其收音機之人
    勿再亂動其收音機一節，尚非無稽。是以被告以張貼上開內容不雅用語之字條，
    要求他人勿動其私人物品，殊難認係意圖散佈於眾，指摘或傳述足以損毀自訴人
    名譽之事或公然侮辱自訴人之情事。又自訴人另稱被告係於九十一年三至五月口
    頭辱罵云云，另證人乙○○證稱有於九十二年初見被告與自訴人二人吵架等語，
    二人所述時間不一，且就證人乙○○所述渠等吵架等情，至多可認自訴人被告二
    人口角，亦難認自訴人就吵架時係有如何誹謗或侮辱自訴人之言語，更無足以九
    十二年初之吵架推論九十一年三至五月間被告有何誹謗或侮辱自訴人之情事，是
    以就自訴人指訴被告於九十一年三至五月間口頭辱罵自訴人之犯行，除自訴人之
    指訴外，並無實據可佐，亦難認僅憑自訴人之指訴即認被告亦有口頭以辱罵自訴
    人而有公然侮辱或誹謗之情事。
五、綜上所述，本院認被告縱有書立不雅文句內容之紙條，惟尚無實據可證被告有何
    口頭辱罵自訴人及針對自訴人書立紙條之行為，自難認有何公然侮辱、誹謗之犯
    行。此外，本院復查無其他證據足資證明被告有自訴人所指之上開犯罪行為，既
    不能證明被告犯罪，揆諸上揭刑事訴訟法及判例之規定，依法應為被告無罪之諭
    知。
貳、反訴部分：
一、反訴意旨另以：反訴被告戊○○明知反訴人丁○○係於九十一年三、四月間，連
    續書寫系爭五張字條貼於大新國小保健室其座位後方小椅子之收音機上，用以警
    告不明人士勿亂動其私人物品，並不構成公然侮辱或毀謗，竟基於意圖使反訴人
    受刑事處罰之誣告犯意，先將系爭字條撕下收集，並於九十二年三月間，自行將
    系爭字條張貼於其自己之辦公桌、公文櫃、保健室牆上等明顯處，再自行以照相
    機拍攝，並將照相機日期調整為九十一年十二月至九十二年二月間不等，以此方
    式偽造犯罪證據，繼於九十二年三月十日具狀誣指反訴人自九十一年三月間至九
    十二年二月間張貼系爭字條於反訴被告之辦公桌、公文櫃、保健室牆上等處，反
    訴人於九十一年三月間書寫系爭字條貼於座位旁之收音機上之行為，因非「公然
    」，亦無散布於眾之意圖，且未指名道姓或得以確定所指為何人，並不構成公然
    侮辱及毀謗，且已逾越追訴權時效；詎反訴被告竟意圖使反訴人受刑事處罰，竟
    偽造上開證據具狀誣指反訴人犯公然侮辱及毀謗罪，而對反訴人提起公然侮辱及
    毀謗之自訴，誣告反訴人犯罪，因認反訴被告涉犯刑法一百六十九條誣告罪嫌云
    云。
二、按犯罪事實應依證據認定之，無證據不得推定其犯罪事實；又不能證明被告犯罪
    或其行為不罰者，應諭知無罪之判決，刑事訴訟法第一百五十四條、第三百零一
    條第一項分別定有明文。又認定不利於被告之事實，須依積極證據，苟積極證據
    不足為不利於被告事實之認定時，即應為有利於被告之認定，更不必有何有利之
    證據；認定犯罪事實所憑之證據，雖不以直接證據為限，間接證據亦包括在內，
    然而無論直接或間接證據，其為訴訟上之證明，須於通常一般之人均不致有所懷
    疑，而得確信為真實之程度者，始得據為有罪之認定；告訴人所訴事實，不能證
    明係實在，對於被訴人為不起訴處分確定者，是否構成誣告罪，尚應就有無虛構
    誣告之故意以為斷，並非當然可以誣告罪相繩；復按誣告罪之成立，須其申告內
    容完全憑空捏造，若所告尚非全然無因，祗因缺乏積極證據證明致被誣告人不受
    追訴處罰者，尚難遽以誣告論罪，最高法院著有七十六年臺上字第四九八六號、
    五十九年臺上字第五八一號、四十三年臺上字第二五一號判例意旨足資參照。
三、訊據反訴被告堅決否認有何誣告犯行，辯稱其所自訴內容均係真正等語。經查：
    反訴被告提出之現場張貼字條之照片十五幀，照片上所顯示日期分係「12.23'02
    」、「12.20'02」、「2.17'03」、「2.25'03」、「2.27'03」等情，即指拍照
    日期為九十一年十二月二十日、九十二年二月十七日、九十二年二月二十五日、
    九十二年二月二十七日，有上開照片十五幀在卷可參，而反訴被告提出之搜證底
    片係均剪開成單張，有底片及照片十八幀在卷可參，自訴人就底片剪開為單張，
    而非如坊間經沖洗之底片均係整排，其與常情有違，固屬可疑，惟此尚未足以遽
    認上開照片係反訴被告事後自行附貼，並調整相機日期後拍照虛捏誣指反訴人於
    九十一年十二月間至九十二年二月間有張貼字條之行為。且證人乙○○於本院審
    理中證稱其於九十二年初，經過健康中心時聽聞其內有人吵架，其有看到自訴人
    與被告吵架，自訴人指著桌上字條稱為何要罵伊，被告則表示妳是對號入座，其
    僅聽到樣子，字條是白色的，但內容其不清楚等語，而反訴人自承其確有書立上
    開內容記載為：「未經『本人』的同意隨意動『我』的東西是『小偷』行為，另
    外也是『大賤人』的行為。若屢『罵』不聽者表示已達『精神病』狀態，已無法
    溝通，奉勸『即早就醫』以免危害學童」、「『台傭』除了『小偷』之外，這個
    名言也蠻適合你的，的確，除了身材像之外，就連三姑六婆嚼舌根的功力也像，
    真好，有個『台傭』每天幫我關收音機，對了，下次順便擦擦桌子吧！台傭」、
    「『勿動』此乃私人物品，再動者，下十八層地獄並遭天譴」、「私人物品，〝
    勿動〞如果再將這張紙撕掉的人表示真的是『小偷』了，這樣不只妳自己下十八
    層地獄了，連妳全家人都必需下十八層地獄了，表示『賤』」、「〝台傭〞，來
    關收音機了呀！妳真是一條盡忠的〝狗〞呢！我又找到妳的第三個代名詞了，的
    確跟狗一樣忠心，記得當個盡忠的〝狗〞，不要當隻只愛說〝狗話〞的〝瘋狗〞
    呀！否則正要叫捉狗大隊的把妳抓走喔！另外，小偷當習慣了，總有天會碰到『
    鬼』的呢！」之字條並予張貼等情，且現場健康中心僅有被告與自訴人二人任職
    ，上開字條內容未明文針對反訴被告，惟其主觀上認反訴人係針對其辱罵誹謗等
    情，而提出自訴，尚難認反訴被告係虛捏事實，其自訴尚非無因。
四、綜上所述，上開紙條確係反訴人所書立，而其內容亦有不雅之字句，反訴被告認
    反訴人係針對其辱罵誹謗而提出自訴，縱經本院認定並未成罪，且就張貼字條之
    處所及時間就反訴人與反訴被告所述亦有扞格，惟於證據資料在證據法則上尚有
對被告有利之存疑時，如無法依客觀方法排除此項合理之可疑時，依「罪疑利益
    歸被告原則」，不得以此項證據資料作為有罪判決之依據（最高法院三十年上字
    第八一六號、四十年臺上八六號、七十六年臺上字第四九八六號判決參照），是
    本件反訴被告搜證照片及底片雖有可疑，惟其提出自訴並非無據，其所辯尚非全
    不可採信，而積極證據方面復有合理可疑，本院復查無其他證據足資證明反訴被
    告有誣告之犯行。揆諸上開說明，應認反訴被告犯罪不能證明，而為其無罪判決
    之諭知。
據上論斷，應依刑事訴訟法第三百四十三條、第三百零一條第一項、第三百三十九條
，判決如主文。
中      華      民      國      九十二      年    八    月    二十二    日
                                    臺灣臺中地方法院刑事第二庭
                                        法  官  陳  葳
右正本證明與原本無異
如不服本判決，應於收受本判決後十日內向本院提出上訴書狀，其未敘述上訴理由者
，並得於提起上訴後十日內向本院補提理由書狀（均須按他造當事人之人數附繕本）
「切勿逕送上級法院」
                                        書記官
中      華      民      國      九十二      年    八    月    二十二    日


司法院資訊處製作；財團法人民間司法改革基金會備份。
